【裁判字號】    90,訴,280
【裁判日期】    900831
【裁判案由】    偽造有價證券等
【裁判全文】
臺灣臺南地方法院刑事判決                            九十年度訴字第二八號
    公  訴  人  臺灣台南地方法院檢察署檢察官
    被      告  乙○○
    選任辯護人  林金宗
    被      告  丙○○
    選任辯護人  陳文欽
右列被告等因偽造有價證券等案件，經檢察官提起公訴 (八十九年度偵字第一三三九
二號)，本院判決如左：
    主  文
乙○○、丙○○均無罪。
    理  由
一、公訴意旨略以：被告乙○○、丙○○同受僱於坐落臺南縣新化鎮○○街九號之國
    華人壽保險股份有限公司（以下簡稱國華人壽公司）新化營業處擔任收費員，負
    責向保險客戶收取保險費，迫於部分保險客戶拒繳保險費而影響其二人之業績，
    在苦無對策之情況下，於民國八十九年九月二十日上午某時，見當日之中華日報
    第二十八版刊登「票借您  二０五─七二七一開戶五年」之廣告，乃由被告乙○
    ○電洽對方約定於當天上午十一時許，在臺南市○○路良美大樓廣場前見面，被
    告二人即相偕準時赴約，於到達現場後，明知對方之不詳姓名之男子向其兜售之
    二紙高雄銀行草衙分行第000000000號帳戶之空白支票，係來路不明之
    贓物（經查係趙大欉於不詳時、地所遺失），竟各以新台幣（以下同）一千三百
    元之價格分別買受支票號碼ＡＦＰ0000000及ＡＦＰ0000000之空
    白支票各一張，並由被告乙○○當場在ＡＦＰ0000000之空白支票上填寫
    票載發票日八十九年十月十八日、受款人國華人壽保險股份有限公司、面額陸萬
    玖仟陸佰伍拾陸元整，而偽造支票，旋於當天晚上十一時許，在臺南縣玉井鄉望
    明村一０一之三號蔡某住處，於該紙偽造完成之支票背面偽造保險客戶「鄭原洲
    」、「程曉蘋」、「吳俊煌」等三人之背書，表示該紙支票係該三位客戶合繳保
    險費時所支付。另由被告丙○○當場在ＡＦ0000000之空白支票上填寫票
    載發票日八十九年十月十六日、受款人國華人壽保險股份有限公司、面額陸萬參
    仟伍佰柒拾貳元整，而偽造支票，旋於當天晚上八時許，在臺南市○區○○路二
    段一七七巷一０二號鄭某住處，於該紙偽造完成之支票背面偽造保險客戶「陳石
    宏」、「王登沛」、「郭德昌」、「溫春美」等四人之背書，表示該紙支票係該
    四位客戶合繳保險費時所支付。被告二人進而於翌（二十一）日上午八時三十分
    許，至上開營業處上班時即分別將其偽造完成並加以偽造背書之支票交付公司會
    計人員，二人因而分別行使其各別偽造之有價證券及偽造之私文書，足以分別生
    損害於國華人壽公司、「鄭原洲」、「程曉蘋」、「吳俊煌」等三人及「陳石宏
    」、「王登沛」、「郭德昌」、「溫春美」等四人之權益，因認被告二人均涉犯
    刑法第三百四十九條第二項之故買贓物罪、同法第二百零一條第一項偽造有價證
    券罪、第二百十六條、第二百十條之行使偽造私文書罪嫌等語。
二、按犯罪事實應依證據認定之，無證據不得推定其犯行事實。不能證明被告犯罪或
    其行為不罰者，應諭知無罪之判決，刑事訴訟法第一百五十四條、第三百零一條
    第一項定有明文。認定不利於被告之事實，須依積極證據，苟積極證據不足為不
    利於被告事實之認定時，即應為有利於被告之認定，更不必有何有利之證據；又
    認定犯罪事實所憑證據，雖不以直接證據為限，間接證據亦包括在內；然而無論
    直接或間接證據，其為訴訟上之證明，須於通常一般之人均不致有所懷疑，而得
    確信其為真實之程度者，始得據為有罪之認定，有最高法院三十年上字第八一六
    號及七十六年台上字第四九八六號判例要旨可資參照。又刑法第三百四十九條第
    二項之故買贓物罪，行為人於主觀上須對其所買受之物為他人犯竊盜、搶奪、強
    盜、海盜、侵占、詐欺、背信、重利、恐嚇取財或得利、擄人勒贖等財產犯罪所
    得之物有所認識，並進而決意加以買受，始該當之，從而本罪必須先有他人犯竊
    盜、搶奪、強盜、海盜、侵占、詐欺、背信、重利、恐嚇取財或得利、擄人勒贖
    等財產犯罪，且行為人明知其為贓物並進而為買受之行為，始得成立。又刑法上
    所謂偽造有價證券，係以無權簽發之人冒用他人名義簽發為要件，如果行為人基
    於本人之授權，或其他原因有權簽發者，則與無權之偽造行為不同。
三、公訴人認被告二人涉有前揭犯行，無非以右揭事實業據被告二人於偵查中自白不
    諱，並有中華日報八十九年九月二十日第二十八版之報紙一張、支票及退票理由
    單各二紙附卷可資佐證，又參以上開二紙支票係案外人趙大欉於不詳時、地遺失
    之空白支票，被告二人於八十九年九月二十日各以一千三百元買受之，均顯係明
    知贓物而故買之，為其主要論據。訊據被告乙○○固坦承於右揭時間依報紙所刊
    登廣告之聯絡電話，與不詳姓名、年籍，綽號「阿欉」之男子聯絡，並事先告知
    所需之金額，雙方並相約在臺南市○○路良美大樓廣場前見面，由伊以一千三百
    元之代價，向該名綽號「阿欉」之男子購買高雄銀行為付款人，票號為ＡＦＰ0
    000000，並已蓋妥發票人印鑑，業已填載金額為六萬九千六百五十六元之
    支票一紙之事實；被告丙○○亦坦承以一千三百元之代價，向該名綽號「阿欉」
    之男子購買高雄銀行為付款人，票號為ＡＦＰ0000000，業已蓋妥發票人
    印鑑之支票一紙，因伊當時僅知所需款項為六萬餘元，無法確知詳細數額，「阿
    欉」乃命伊先填寫「六萬」，其餘數額則由伊事後自行填寫之事實，惟均矢口否
    認涉有右揭犯行，均辯稱：伊因景氣不佳，許多保險客戶無法繳納保費，致影響
    業績，苦無對策之下，始動念購買人頭支票，然渠等見報紙廣告刊登：「票借您
    」等字，以為係票主之支票，實不知上開支票竟贓物或他人偽造所得，以為提示
    之後果不過是存款不足退票而已；上開支票背面填寫保戶姓名及保單號碼等資料
    ，其意係向國華人壽公司呈報，上開支票係用以繳納何保戶之保費，且在支票背
    面填載保戶姓名及保單號碼，亦係基於公司之規定，渠等並無偽造各該保戶背書
    之意等語。
四、經查：(1)系爭二紙支票係趙大欉於八十九年六月二十七日在高雄市○○○路口和
    和誠街口失竊之贓物一節，固有上開支票正反面影本二份、遺失票據申報書一份
    附卷可資佐證，惟按，社會上有販售所謂「人頭支票」藉以牟利之集團，而一般
    俗稱之「人頭支票」或「芭樂票」，除由他人冒用本人名義開戶，於領用支票後
    以低價販賣圖利者外，亦有本人自行開戶領取票據後，再以低價出售得利者，此
    種情形，販售人頭支票集團與人頭間，自有概括授與購得該支票之不特定第三人
    得以該人頭之名義簽發票據之權利，則發票人雖預期使該票於到期日不獲兌現，
    但其事先於票據上蓋用發票人印章，並填妥發票日，到期日後出售，就票面金額
    則授權買受該票據之人任意填寫，即與未經授權擅自偽造者有別（詳參最高法院
    八十六年度台上字第四八三０號判決）。易言之，報紙所刊登之販賣支票廣告中
    所出售之支票，固有他人被竊、遺失之支票者，或有利用偽造或非法取得之身分
    證件而冒用本人名義向金融機關申請取得者，惟亦不乏係本人自行開戶領取支票
    後，以低價轉售牟利者。查本件被告二人係透過八十九年九月二十日之中華日報
    第二十八版刊登「票借您  二０五─七二七一開戶五年」之廣告，而向綽號「阿
    欉」之男子購得上開支票，此有該報報紙一張附卷可稽，而該名男子又自稱「阿
    欉」，係票主乙節，業據被告二人於偵訊及本院審理時自承在卷，且觀諸上開購
    入之支票上發票人欄所蓋用之發票人章亦均為「趙大欉」，自上開種種情節觀之
    ，被告二人堅信該名販賣支票之男子係票主一事，自有可能。另參以被告二人係
    受僱於國華人壽公司新化營業處擔任收費員，負責向保險客戶收取保險費，因迫
    於部分保險客戶拒繳保險費而影響業績，乃向不詳姓名、年籍、綽號「阿欉」之
    男子買受上開支票，用予抵繳保險客戶之保險費，其後果至多僅存款不足退票等
    情，業據被告二人迭於偵訊及本院調查、審理中供稱在卷，而被告二人倘對於上
    開支票確係他人財產犯罪所得或偽造之物具有認識，應知上開支票一旦經向付款
    銀行提示，本身必將為司法機關查獲而罹刑責，被告二人豈有仍願花費一千三百
    元之代價購買上開支票，是被告二人所辯渠等以為該名男子係票主，販賣其向金
    融機構申領之支票等語，應堪採信，尚不得以被告二人以不相當代價取得系爭支
    票之事實，遽認渠等對於該支票係自他人財產犯罪所得贓物或偽造而得具有認識
    ，從而，被告二人就票主授權渠等填載支票受款人、票面金額，自與刑法偽造有
    價證券罪之構成要件有間。(2)又保險收費員遇保險客戶以票據支付保險費時，需
    於票據背面註記要保人之姓名及保單號碼乙節，迭據被告二人於本院調查、審理
    中陳稱明確，核與國華人壽公司收費員甲○○到庭證稱情形相符（詳本院九十年
    五月三日訊問筆錄），且經本院函詢國華人壽公司以：「收費人員收取之續期保
    險費或團體保險保險費如為票據時，收費人員會於票據上作何註記」，國華人壽
    公司函覆稱：「通常皆係於票據背面註記要保人姓名及所繳之保單號碼」等語，
    此有該公司九十年七月二十五日（九０）華壽保服字第一０四九號函附本院卷可
    稽。從而，被告二人於上開支票背面註明要保人之姓名既依據國華人壽公司之規
    定辦理，以方便國華人壽業務查核，自無公訴人所指之行使偽造私文書犯行。(3)
    綜上所述，被告二人買受上開支票時，既認知係合法來源之發票人所交付，並概
    括授權渠等為支票上金額及受款人之填載，渠等於支票背面註記要保人之姓名係
    國華人壽公司所規定，方便國華人壽公司業務承辦人員查核，均已如前述，被告
    二人即欠缺偽造有價證券、故買贓物罪及行使偽造私文書罪之主觀不法構成要件
    ，自無該當於上開三罪。此外，復查無其他積極證據，足證被告二人有何偽造有
    價證券、故買贓物罪及行使偽造私文書罪之情事，自屬不能證明被告二人犯罪，
    參以首揭說明，即應為無罪判決之諭知。
據上論斷，應依刑事訴訟法第三百零一條第一項前段，判決如主文。
本案經檢察官陳建弘到庭執行職務。
中      華      民      國    九十      年      八      月    三十一    日
                                          台灣台南地方法院刑事第一庭
                                                  法  官  鄭  燕  璘
右正本證明與原本無異。
如不服本判決，應於判決送達後十日內，向本院提出上訴狀。（應附繕本）
                                                  書記官  吳  信  助
中      華      民      國    九十      年      九      月       三     日


司法院資訊處製作；財團法人民間司法改革基金會備份。
